臺灣高等法院民事判決　　　　　　　　100年度重上字第202號
上　訴　人　陳瑾虹
訴訟代理人　吳純怡律師
上　訴　人　何榮吉
訴訟代理人　曾培雯律師
上列當事人間租佃爭議事件，兩造對於中華民國100年2月11日臺
灣宜蘭地方法院99年度訴字第134號第一審判決各自提起上訴，
本院於100年8月16日言詞辯論終結，判決如下：
    主      文
原判決關於駁回上訴人陳瑾虹後開第二項之訴部分及訴訟費用之
裁判均廢棄。
上訴人何榮吉應將坐落宜蘭縣壯圍鄉○○段601地號土地內如原
判決附圖編號a4所示（面積0.88平方公尺）之鐵架造雨棚、b3所
示（面積93.75平方公尺）之二樓加強磚造樓房、c2所示（面積
14.62平方公尺）之鐵架造雨棚、d1所示（面積2.15平方公尺）
之水泥花臺、e3所示（面積8.10平方公尺）之水泥地面拆除，並
將宜蘭縣壯圍鄉○○段601地號土地全部返還予上訴人陳瑾虹。
上訴人何榮吉之上訴駁回。
第一、二審訴訟費用均由上訴人何榮吉負擔。
    事實及理由
一、查，本件租佃爭議事件前經上訴人陳瑾虹（下稱陳瑾虹）申
    請宜蘭縣壯圍鄉公所耕地租佃委員會調解不成立，再經宜蘭
    縣政府耕地租佃委員會調處，上訴人何榮吉（下稱何榮吉）
    不服調處，經宜蘭縣政府移送法院審理乙節，有卷附宜蘭縣
    政府民國（下同）99年4月19日府地權字第0990051838號函
    可憑（見原審卷第1頁），合於耕地三七五減租條例第26 條
    第1項、第2項前段規定，先予陳明。
二、陳瑾虹主張：坐落宜蘭縣壯圍鄉○○段557、558、570、571
    、596、597、598、599地號土地（以下各稱557、558、570
    、571、596、597、598、599地號土地，合稱為557地號等八
    筆土地）及同段601地號土地（下稱601地號土地，與前開55
    7地號等八筆土地，則合稱為系爭耕地）為伊所有，兩造間
    曾存有租佃關係，最近一次租期為92年1月1日至97年12月31
    日。嗣因何榮吉於系爭耕地內之598地號、599地號及601地
    號土地內，興建房屋作為住家使用並搭建鐵架造雨棚、水泥
    花臺及鋪設水泥地面（詳如原判決附圖〈下稱附圖〉a1、a2
    、a4、b1、b3、c2、d1、e1、e3所示之鐵架造雨棚、二樓加
    強磚造樓屋、水泥花台、水泥地面，總面積327.75平方公尺
    ，下稱系爭地上物），而未自任耕作，依耕地三七五減租減
    租條例第16條第1、2項規定，系爭耕地租約即屬無效，伊自
    得本於系爭耕地所有權人地位，請求收回系爭耕地等情。爰
    依耕地三七五減租條例第16條第1項、第2項及民法第767 條
    規定，求為判決(一)確認伊與何榮吉間就系爭耕地租佃關係不
    存在；(二)何榮吉應將系爭地上物拆除，並將系爭耕地返還予
    伊之判決（原審除駁回陳瑾虹關於請求何榮吉應將坐落601
    地號土地內之地上物即附圖編號a4、b3、c2、d1、e3所示，
    面積計119.5平方公尺拆除，並返還601地號土地外，其餘則
    為陳瑾虹勝訴之判決；陳瑾虹、何榮吉對於各自敗訴部分均
    不服，分別提起上訴）。並於本院上訴聲明：如主文第一、
    二項所示。另答辯聲明：駁回對造之上訴。
三、何榮吉則以：系爭耕地係原地主李啟文連同農舍一併出租予
    伊之被繼承人何茂樹，而楊木貴（即陳瑾虹之公公）於58年
    出資向李啟文購買系爭耕地，並登記予楊義雄（即陳瑾虹配
    偶）之名下後，楊義雄亦一併將系爭土地及農舍以當時之既
    存狀態出租予何茂樹，陳瑾虹因繼承而取得系爭耕地，自應
    受前手協議之拘束；況伊係徵得楊木貴之同意，始就原有農
    舍為修繕改建，並未有違反耕地三七五減租條例第16條第1
    項規定之情事可言；又601地號土地地目為「建」，非屬耕
    地，即無耕地三七五減租條例之適用，是依民法第451條規
    定，兩造間就此601地號土地應成立不定期基地租賃契約，
    陳瑾虹請求伊返還601地號土地，應屬無理由等語，資為抗
    辯。並於本院上訴聲明：(一)原判決不利於何榮吉之部分廢棄
    。(二)上開廢棄部分，陳瑾虹在第一審之訴及假執行之聲請均
    駁回。另答辯聲明：駁回對造之上訴。
四、查，(一)系爭耕地（共計九筆）於58年重劃前為壯圍鄉○○段
    33-1地號土地，地目為「田」。重劃後，除601地號土地更
    易地目為「建」外，餘地目均為「田」，並皆於58年7月10
    日完成登記；(二)系爭耕地原為李啟文所有，於51年6月20日
    以買賣為原因移轉登記為楊義雄（89年5月28日死亡）所有
    ，嗣於89年12月14日以分割繼承為原因移轉登記為陳瑾虹所
    有；(三)坐落系爭598、599及601地號土地內之系爭地上物為
    何榮吉所有；其中附圖編號b1、b2、b3、b4所示之二樓加強
    磚造樓房即門牌宜蘭縣壯圍鄉○○路248號（下稱248號房屋
    ），未有建築執照之申請，亦無保存登記，內有客廳、廚房
    等一般供何榮吉全戶住居使用之隔間、設備等情，有卷附土
    地登記謄本、戶籍謄本、宜蘭縣壯圍鄉公所（下稱壯圍鄉公
    所）99年10月25日壯鄉工字第0990012716號函、宜蘭縣宜蘭
    地政事務所（下稱宜蘭地政事務所）99年12月8日宜地一11
    字第0990013761號函檢附農地重劃區土地所有權人原有土地
    與新分配土地對照清冊可憑（見原審卷第14至22頁、第61頁
    、第91頁、第132頁、第191至202頁、第208至210頁），且
    經原審法院會同宜蘭地政事務所人員至現場履勘並測量屬實
    ，製有勘驗筆錄、現場照片、宜蘭地政事務所99年9月2日宜
    地二02字第0990010032號函檢附複丈成果圖可憑（見原審卷
    第67至77頁），並為兩造所不爭執（見原審卷第203反面、
    第216頁），堪信為真。
五、本件應審究者為：(一)何榮吉有無違反耕地三七五減租條例第
    16條第1項之規定，致系爭耕地租約有無效之情事？(二)若有
    ，則陳瑾虹請求確認兩造間就系爭耕地之租佃關係不存在，
    暨何榮吉應將598、599及601地號土地內如附圖所示之地上
    物拆除，並返還系爭耕地，是否有據？茲分別論述如下：
(一)、何榮吉有無違反耕地三七五減租條例第16條第1項之規定，
    致系爭耕地租約有無效之情事？
  1.按承租人應自任耕作，並不得將耕地全部或一部轉租於他人
    ；承租人違反前項規定時，原訂租約無效，得由出租人收回
    自行耕種或另行出租。耕地三七五減租條例第16條第1項、
    第2項分別定有明文。又該條例第16條第1項所謂「承租人應
    自任耕作」，係指承租人應以承租之土地供自己從事耕作之
    用而言；如承租人以承租之土地建築房屋居住或供其他非耕
    作之用者，均不在自任耕作之列，應構成同條第二項所定原
    訂租約無效之原因（最高法院70年度台上字第4637號判例意
    旨參照）。
  2.經查：
    (1)、系爭248號房屋係由何榮吉於87年3月1日修建完成乙節
        ，有卷附宜蘭縣稅捐稽徵處87年3月30日八七宜稅財字
        第14689號函可稽（見原審卷第184頁），並為何榮吉所
        不爭執（見原審卷第141頁）；而該屋係屬二樓樓加強
        磚造樓房，且該屋內有客廳、廚房等一般供住居使用之
        隔間、設備，業經原審法院至現場履勘屬實（見原審卷
        第68至75頁勘驗筆錄、現場照片），堪認該屋顯非以耕
        作為目的或為便利耕作所建之簡陋農舍。
    (2)、準此以觀，系爭248號房屋既有部分坐落在系爭耕地之
        599地號及601地號土地內（詳附圖編號b1、b3所示），
        足證何榮吉就系爭耕地確有不自任耕作之情事，則依耕
        地三七五減租條例第16條第2項之規定，兩造間就系爭
        耕地所成立之租佃關係屬無效。
    (3)、何榮吉雖抗辯：伊並非於系爭耕地內自建房屋，伊係經
        楊木貴之同意，翻修農舍而已，顯與耕地三七五減租條
        例第16條第1項規定之要件不符云云，固舉證人林永墻
        之證言及照片為證（見原審卷第144至146頁、第42至43
        頁）。然查：
        、觀諸何榮吉所指之系爭248號房屋於87年翻修前之
            照片所示（見原審卷第42至43頁），該屋之屋簷、
            樑柱均為木質結構，應屬一層樓之平房，其牆面有
            多處裂痕，外觀破舊，無法供人居住使用；核與證
            人即何榮吉鄰居林永墻於原審證述系爭耕地原舊屋
            係用磚及茅草搭建而成乙節相符（見原審卷第145
            頁）；而系爭248號房屋（即改建之房屋）依勘驗
            現場之照片所示（見原審卷第70至75頁），該屋為
            二層樓加強磚造樓房，足認何榮吉於87年間就系爭
            農舍之施工，顯已非屬一般單純房屋之補強或修繕
            ，應係屬重建（由一層木造房屋改建為二層樓加強
            磚造樓房）甚明。
        、又楊木貴為系爭耕地前手楊義雄之父親，但楊木貴
            並非系爭耕地之所有權人（見原審卷第105至138頁
            土地登記謄本即明）；且楊木貴固曾為楊義雄代收
            租金一次（見原審卷第159頁何榮吉提出之租金收
            據乙紙），然代收租金與是否有權同意何榮吉於系
            爭耕地內建屋係屬不同之二件事，自難僅憑楊木貴
            曾為楊義雄代收租金一次，即可謂楊木貴曾同意或
            有權代理楊義雄同意何榮吉於系爭耕地建屋乙事。
            另證人林永墻雖於原審證述：「李啟文（即系爭耕
            地原所有權人）把土地給被告（指何榮吉）使用時
            就已經有建物，...當時房子是用磚及茅草蓋的，
            後來下雨會漏水，「老松」來收租金時，他說這個
            房子會漏水不能住。....他的意思是說要住就要整
            理，......怎麼整理由被告去處理。」等語（見原
            審卷第145頁），但由證人所述，縱楊木貴曾提及
            若何榮吉要住在該舊屋，就必須整理房子，但整理
            房子之意，亦無法證明楊木貴有同意何榮吉於系爭
            耕地內重建系爭248號房屋之意；況如前所述，楊
            木貴並非系爭耕地之所有權人或經楊義雄授權之人
            ，亦難僅憑楊木貴提及「要住就要整理」乙詞，即
            可謂楊木貴有同意或經楊義雄授權同意何榮吉於系
            爭耕地內建屋。
        、是以，何榮吉以其並非於系爭耕地內自建房屋，其
            係經楊木貴之同意，翻修農舍為由，抗辯與耕地三
            七五減租條例第16條第1項規定之要件不符云云，
            並無可取。
  (4)、依上說明，何榮吉既於系爭耕地內建屋居住，自已有非自
      任耕作之情事，依耕地三七五減租條例第16條第2項規定
      ，系爭耕地租約應屬無效。故陳瑾虹執此主張系爭耕地租
      約為無效乙節，核屬有據。
  (5)、何榮吉雖又抗辯：系爭耕地中之601地號土地之地目為「
      建」，非屬耕地，即無耕地三七五減租條例之適用，是依
      民法第451條規定，兩造間就此土地應成立不定期租賃契
      約云云，固有卷附土地登記謄本為證（見原審卷第195頁
      ）。然查：
      、按依耕地三七五減租條例第17條第1項第5款規定，耕
          地經依法編定或變更為非耕地使用時，僅係出租人得
          終止耕地租約之事由，並非承租人得為非耕地之使用
          ，亦非謂原耕地租約已無耕地三七五減租條例之適用
          ，若出租人非以該事由表示終止租約，自不生同條第
          2項規定補償承租人之問題（最高法院96年台上字第
          62號判決意旨參照）。
      、系爭耕地（共計九筆）於58年重劃前為壯圍鄉○○段
          33-1地號土地，地目為「田」；重劃後，除601地號
          土地更易地目為「建」外，餘地目均為「田」，並皆
          於58年7月10日完成登記乙節，有卷附土地登記謄本
          可稽（見原審卷第105至138頁），並經原審向宜蘭地
          政事務所查明屬實（見原審卷第191頁該所99年12月8
          日宜地一11字第0990013761號函）；堪認601地號土
          地原係耕地，雖因58年間土地重劃，致601地號土地
          地目變更為「建」，但仍屬耕地三七五減租條例適用
          之範疇。
      、況601地號土地原屬耕地，僅因辦理土地重劃致地目
          變更為「建」，仍有耕地三七五減租條例之適用乙節
          ，亦經原審向壯圍鄉公所函查綦詳，有卷附壯圍鄉公
          所99年11月4日壯鄉民字第0990013396號函檢附宜蘭
          縣政府同年月2日府地權字第0990153844號函可參（
          見原審卷第96至97頁），益證601地號土地之地目原
          為耕地，因土地重劃而變更為「建」，但仍屬耕地三
          七五減租條例適用之範疇甚明。
      、是以，601地號土地地目雖變更為「建」，仍有耕地
          三七五減租條例之適用，則何榮吉於系爭耕地內建屋
          （含601地號土地，詳附圖編號a4、b3、d1、e3 所示
          部分)，自屬違反該條例第16條第1項之規定，而有不
          自任耕作之情事，依同條例第16條第2項之規定，該
          租約即屬無效；又該租約既屬無效，即無可視為不定
          期租賃契約之情狀可言。故何榮吉以系爭耕地中之
          601地號土地之地目為「建」，非屬耕地，並無耕地
          三七五減租條例之適用為由，抗辯依民法第451條規
          定，兩造間就此601地號土地應成立不定期租賃契約
          云云，仍無可採。
  (6)、何榮吉再抗辯：陳瑾虹於系爭耕地租約97年12月31日期限
      屆滿後，仍繼續收受伊繳交之租金，可證兩造另已合意成
      立一新的租約云云，固據提出98年7月11日收據、壯圍鄉
      公所私有耕地租約異動登記為證（見原審卷第166頁、第
      190 頁）。但查：
      、按承租人應自任耕作，承租人違反此項規定時，原訂
          租約無效，耕地三七五減租條例第16條第1、2項前段
          定有明文。所謂原訂租約無效，係指原訂租約於承租
          人有不自任耕作情事時，當然向後失其效力，租賃關
          係因而消滅而言。縱當事人依同條例第6條第1項、第
          20條規定續訂租約，亦不能使業已無效之原訂租約回
          復其效力（最高法院95年台上字第1911號判決意旨參
          照）。
      、何榮吉依同條例第6條、第20條之規定請求續訂租約
          ，並經壯圍鄉公所於98年5月25日核定系爭耕地租約
          自98年1月1日起至103年12月31日續訂租約六年（見
          原審卷第190頁），而於98年7月11日自行計算租約予
          陳瑾虹乙節，固有前開收據可稽（見原審卷166頁）
          ；然如前所陳，何榮吉既在系爭耕地中之599及601地
          號土地內建屋居住，業已違反耕地三七五減租條例第
          16條第1項規定，依同條第2項之規定，系爭耕地租約
          應屬無效，自不因何榮吉依同條例第6條、第20條規
          定請求續訂租約，並經壯圍鄉公所核定續訂系爭耕地
          租約六年，即可謂兩造業已合意成立新的耕地租約。
      、另兩造系爭耕地係以去年第二期及本年第一期稻作，
          合併計算作為一年度之租金計算方式（例如：90年下
          半年第二期稻作及91年上半年第一期稻作，合併計算
          一年度之租金，見原審卷第160頁收據），此為兩造
          所不爭執（見本院卷第78頁反面、第79頁）；核與何
          榮吉所提出90至96年收據相符（見原審卷第160至166
          頁）；堪認陳瑾虹於98年7月11日收受何榮吉所交付
          之租金係屬97年度之租金，並非98年度之租金（見原
          審卷第164頁何榮吉提出97年9月15日繳交96年二期作
          及97年一期作之年度租金收據即明）。自難僅憑陳瑾
          虹依兩造原約定繳租之方式，收取97年度之租金，即
          可謂兩造另有合意成立一新的租賃契約。
      、是以，何榮吉以陳瑾虹於系爭耕地租約97年12月31日
          期限屆滿後，仍收受伊繳交之租金為由，抗辯兩造另
          已合意成立一新的租約云云，仍無可取。
(二)、陳瑾虹請求確認兩造間就系爭耕地之租佃關係不存在，暨何
    榮吉應將598、599及601地號土地內如附圖所示之地上物拆
    除，並返還系爭耕地，是否有據？
  1.按確認法律關係之訴，非原告有即受確認判決之法律上利益
    者，不得提起之，民事訴訟法第247條第1項前段定有明文。
    又，所謂即受確認判決之法律上利益，係指因法律關係之存
    否不明確，致原告在私法上之地位有受侵害之危險，而此項
    危險得以對於被告之確認判決除去之者而言，故確認法律關
    係成立或不成立之訴，苟具備前開要件，即得謂有即受確認
    判決之法律上利益（最高法院42年台上字第1031號判例意旨
    參照）。
  2.經查，何榮吉於系爭耕地內建屋自居，核屬違反耕地三七五
    減租條例第16條第1項應自任耕作之情事，依同條例第2題規
    定，系爭耕地租約即屬無效，業如前述，因何榮吉就此耕地
    租約之有效與否，既有爭執，則陳瑾虹據此主張請求確認兩
    造間就系爭耕地之租佃關係不存在，於法即屬有據，應予准
    許。
  3.又所有人對於無權占有或侵奪其所有物者，得請求返還之；
    對於妨害其所有權者，得請求除去之；有妨害其所有權之虞
    者，得請求防止之。民法第767條第1項定有明文。如前所陳
    ，系爭耕地租約既屬無效，則陳瑾虹依耕地三七五減租條例
    第16條第2項規定，請求何榮吉應將系爭耕地返還，核屬有
    據，應予准許。另因何榮吉於系爭耕地中之598、599及601
    地號土地內興建系爭地上物，陳瑾虹本於系爭耕地所有權人
    地位，請求何榮吉將系爭地上物拆除，亦屬有據，應併予准
    許。
  4.何榮吉又抗辯：陳瑾虹明知系爭耕地內存有248號房屋已有
    多年，卻提起本件訴訟，請求伊拆屋還地，自屬權利濫用云
    云。惟查：
    (1)、按民法第148條係規定行使權利，不得以損害他人為主
        要目的，若當事人行使權利，雖足使他人喪失利益，而
        茍非以損害他人為主要目的，即不在該條所定範圍之內
        （最高法院45年台上字第105號判例意旨參照）。
    (2)、何榮吉於系爭耕地建屋居住，既有違反耕地三七五減租
        條例第16條第1項規定不自任耕作之情事，依同條第2項
        之規定，系爭耕地租約為無效，則陳瑾虹自得收回系爭
        耕地，並本於土地所有權人之地位，依民法第767條規
        定，請求何榮吉將耕地內之系爭地上物拆除，係屬行使
        所有權人之權利，並非以損害他人為目的而提起本件訴
        訟，核屬權利之正當行使，自無權利濫用之情形可言。
        是何榮吉抗辯：陳瑾虹明知系爭耕地內存有248號房屋
        已有多年，卻提起本件訴訟，請求伊拆屋還地，自屬權
        利濫用云云，要無可取。
六、從而，陳瑾虹依耕地三七五減租條例第16條第1項、第2項及
    民法第767條規定，訴請(一)確認兩造間就系爭耕地租佃關係
    不存在；(二)何榮吉應將系爭地上物拆除，並將系爭耕地返還
    予陳瑾虹；均為有理由，應皆予准許。原審關於陳瑾虹前開
    請求何榮吉應將坐落601地號土地內之地上物（即附圖編號
    a4 、b3、c2、d1、e3所示，面積共計119.5平方公尺）拆除
    ，並將601地號土地返還之部分，為陳瑾虹敗訴之判決，於
    法自有未洽，陳瑾虹上訴意旨就原判決此部分求予廢棄改判
    ，為有理由，爰由本院將原判決此部分予以廢棄，並改判如
    主文第二項所示。至於原判決就陳瑾虹其餘請求部分，則為
    陳瑾虹勝訴之判決，於法並無違誤，何榮吉上訴意旨仍執前
    詞指摘原判決此部分不當，求予廢棄改判，為無理由，應駁
    回其上訴。
七、本件事證已臻明確，兩造其餘之攻擊或防禦方法，經本院審
    酌後均認與本件之結論無涉，茲不再一一論列，併予敘明。
八、據上論結，本件陳瑾虹之上訴為理由，何榮吉之上訴為無理
    由，依民事訴訟法第450條、第449條第1項、第78條，判決
    如主文。
中    華    民    國  100    年    8    月    30    日
                    民事第十三庭
                        審判長法  官  蕭艿菁
                              法  官  曾部倫
                              法  官  楊絮雲
正本係照原本作成。
如不服本判決，應於收受送達後20日內向本院提出上訴書狀，其
未表明上訴理由者，應於提出上訴後20日內向本院補提理由書狀
（均須按他造當事人之人數附繕本）上訴時應提出委任律師或具
有律師資格之人之委任狀；委任有律師資格者，另應附具律師資
格證書及釋明委任人與受任人有民事訴訟法第466條之1第1項但
書或第2項（詳附註）所定關係之釋明文書影本。
中    華    民    國   100    年    8     月    30    日
                              書記官  蔡慧娟
附註：
民事訴訟法第466條之1（第1項、第2項）：
對於第二審判決上訴，上訴人應委任律師為訴訟代理人。但上訴
人或其他法定代理人具有律師資格者，不在此限。
上訴人之配偶、三親等內之血親、二親等內之姻親，或上訴人為
法人、中央或地方機關時，其所屬專任人員具有律師資格並經法
院認為適當者，亦得為第三審訴訟代理人。